【裁判字號】    89,台上,7432
【裁判日期】    891207
【裁判案由】    偽造文書等罪
【裁判全文】
最高法院刑事判決                              八十九年度台上字第七四三二號
    上   訴   人  台灣高等法院高雄分院檢察署檢察官
    上訴人即被告  劉煌貴
    選 任辯護 人  沈榮生律師
    被        告  戊○○
                  乙○○
                  丙○○
                  己○○
                  丁○○
                  甲○○
右上訴人等因被告等偽造文書等罪案件，不服台灣高等法院高雄分院中華民國八十七
年七月二十三日第二審更審判決（八十六年度上更(一)字第一九二號，起訴案號：台灣
高雄地方法院檢察署八十二年度偵字第四二六、八一八六號），提起上訴，本院判決
如左：
    主  文
原判決關於劉煌貴、戊○○、乙○○、丙○○、己○○、丁○○、甲○○部分撤銷，
發回台灣高等法院高雄分院。
    理  由
本件原判決認定上訴人即被告劉煌貴係祭祀公業劉開七公嘗（下稱劉開七公嘗或公業
）之派下員，因該公嘗前管理人劉彩龍於民國三十八年間死亡，迄未申報管理人，劉
煌貴為取得該公業管理人資格，依規定須先由派下員過半數推舉一人為申請人，檢具
申請書、「推舉書」、派下員名冊等有關文件，向民政機關申報，經民政機關公告二
個月徵求異議，無人異議，始核發派下全員證明書，再由該證明書上所載之派下員，
依規約選任管理員，作成「推選書」，送民政機關核備始可。其因未能取得派下員過
半數之同意，竟基於概括之犯意，先於七十四年間，委請不知情之成年人刻印者，偽
刻如原判決附表（以下簡稱附表）(一)所示派下員之印章，加蓋於「推舉書」上，再委
由不知情之代書宋松在各該印文之上方，偽簽各該派下員之署押（其中有部分係宋
松再交不知情之助理為之），以湊足過半數之派下員一百四十七人推舉劉煌貴為申
請人，向高雄縣美濃鎮公所（下稱美濃鎮公所）申請派下全員證明書之「推舉書」一
份，並於七十四年十二月十七日，委由不知情之宋松檢具該「推舉書」、派下員名
冊、組織規約及申請書等文件，持向美濃鎮公所申請核發劉開七公業派下全員證明書
，使不知情之美濃鎮公所之承辦人代為公告派下員名冊，經二月無人異議，而核發派
下全員證明書，足以生損害於如附表所示之派下員及其他派下員，及民政機關核發派
下全員證明書之正確性。其取得該派下全員證明書後，依規約須得派下員過半數之同
意推選，始能當選為管理人，因僅能取得部分派下員之同意，乃又於七十五年間，以
相同方式，偽造如附表(一)所示派下員之署押、印文於「推選書」上，偽造成過半數之
一百四十三人推選其為管理人之「推選書」一份，委由不知情之宋松檢具該「推選
書」及派下員名冊、組織規約等文件，向美濃鎮公所申請核備，再於七十五年九月九
日，持該「推選書」向高雄縣旗山地政事務所申請變更其為該公業之管理人，使高雄
縣旗山地政事務所之承辦公務員將此不實事項登載於職務上制作之土地登記簿上，亦
足以生損害於被冒名之派下員及地政機關關於該祭祀公業管理人登記之正確性等情，
因而撤銷第一審關於劉煌貴行使偽造私文書部分之判決，改判論處劉煌貴連續行使偽
造私文書，足以生損害於公眾及他人罪刑。另以公訴意旨略稱：劉煌貴與被告戊○○
、丁○○、甲○○、乙○○、丙○○、己○○等人分別為劉開七公業之管理人、常務
委員及監察員，均係為劉開七公嘗處理事務之人，基於共同犯意之聯絡，於七十八年
二月間起，意圖損害該公業之利益，違反祭祀公業劉開七公嘗管理暨組織規約第十條
：「本公業不動產之處分應依土地法第三十四條之一規定辦理……」之規定，共同決
議將如附表(二)所示之公業土地賤價變賣，所得款項共計新台幣（下同）七百十萬六千
九百五十元存入高雄縣美濃鎮農會0－00－00000－0「祭祀劉開七公嘗代表
劉煌貴」帳號，致生損害於該公業及全體派下員之利益，因認劉煌貴、戊○○、乙○
○、丙○○、己○○、丁○○、甲○○等人涉有刑法第三百四十二條第一項之背信罪
嫌，經審理結果，認犯罪不能證明，因而維持第一審諭知劉煌貴等七人無罪之判決，
駁回檢察官在第二審之上訴，固均非無見。
惟查(一)科刑判決書所認定之事實，與所採之證據不相適合，即屬證據上理由矛盾，其
判決當然為違背法令。原判決依憑卷附推舉書、推選書，認定劉煌貴有偽造派下員劉
力量之印文、署押於推舉書、推選書之偽造私文書行為云云。然經核閱該推舉書、推
選書上均無劉力量之簽名與印文（見偵字第四二六號卷十一頁、十二頁、一五七頁、
一五八頁），其認定之事實與採用之證據，不相適合，難謂為適法。(二)審理事實之法
院，對於被告有利及不利之證據，均應一併加以注意，依職權詳為調查，再綜合全部
證據資料，本於經驗及論理法則，定其取捨，並明全部證據取捨判斷之理由，否則
即有理由不備之違法。查告訴人劉海昌指訴劉洪元於七十四年十一月十五日死亡，有
戶籍謄本可稽（原審上更(一)卷(二)一三七頁），但上開推舉書、推選書均有劉洪元署押
、印文（見四二六號偵卷一五八頁、一二頁），劉洪元是否於死亡前有在推舉書等簽
名蓋章，攸關該部分犯罪之成立，原審未詳加調查審認，調查職責尚有未盡。又劉煌
貴迭次辯稱：劉英美承辦之「劉華生公業」推選書中劉新鳳、劉新輝、劉勝光、劉新
治、劉秋輝、劉金璋、劉炳傳、劉敬造之印文與劉開七公嘗推舉書上之印文均屬相符
，該劉新鳳等人亦未否認該「劉華生公業」推選書之真正等語（詳原審上訴卷一七三
頁、更(一)卷(一)第一九三頁），此等有利於劉煌貴之事證，何以不足採信，未見於理由
中詳加說明，自有理由不備之違法。(三)原判決既認定劉煌貴、戊○○、丁○○、甲○
○、乙○○、丙○○、己○○等人未經派下員大會決議，即先召開委員會決議出售附
表(二)所示之土地，則彼等有無為第三人不法利益或損害公業利益之意圖，其土地出售
價格與市價是否相當，自屬判斷之重要依據，原審未調查其售價是否相當，遽謂上開
售價每坪八千至九千元已高於公告現值達數倍之多，認無圖利之犯意云云。惟查私有
土地，甚或公有土地之出售，莫不以市價或以競價方式出售，被告等人何以未以市價
出售﹖且依劉開七公業出售土地明細表載明八十一年三月六日有售與劉玉輝、劉海金
之價金收入表（四二六號偵卷二四七頁），但劉玉輝於八十一年四月四日將高雄縣美
濃鎮○○段第六四三二號土地售與陳許絹綢時，每坪售價達三萬七千元，有買賣契約
書可稽（見原審更(一)卷(一)第八十六頁、上訴卷二六七－一頁），則告訴人劉海昌所指
被告等故意賤價出售乙事，何以不足採信，未於理由中詳加說明，自嫌理由不備。本
院前次發回意旨，已詳加指明，原審未加調查說明，自有可議。檢察官及劉煌貴上訴
意旨分別指摘原判決關於劉煌貴、戊○○、乙○○、丙○○、己○○、丁○○、甲○
○部分不當，尚非全無理由，應認各該部分仍有撤銷發回更審之原因。至原判決理由
四對劉煌貴不另為無罪之諭知部分，基於審判不可分原則，應併予發回。又本件劉煌
貴等七人被訴背信部分，雖屬刑事訴訟法第三百七十六條第五款所列之案件，惟於修
正刑事訴訟法施行前，原得上訴於第三審法院，且於八十二年十月二十六日繫屬於第
一審法院，依刑事訴訟法施行法第五條第一項規定，仍應依施行前之法定程序終結之
，附此明。
據上論結，應依刑事訴訟法第三百九十七條、第四百零一條，判決如主文。
中      華      民      國    八十九    年     十二     月      七      日
                              最高法院刑事第十庭
                                  審判長法官  莊  登  照
                                        法官  洪  明  輝
                                        法官  蔡  清  遊
                                        法官  黃  一  鑫
                                        法官  林  秀  夫
      右正本證明與原本無異
                                              書  記  官
中      華      民      國    八十九    年     十二     月     十五     日


司法院資訊處製作；財團法人民間司法改革基金會備份。
